ACORDAO-COMPLETO-2414049

ACÓRDÃO 7753/2020 ATA 24/2020 - SEGUNDA CÂMARA

VISTO, relatado e discutido este ato de concessão inicial de aposentadoria exarado pela Justiça Federal de 1º e 2º Graus da 3ª Região/SP e submetido à apreciação do Tribunal de Contas da União para fins de registro,
ACORDAM os Ministros do Tribunal de Contas da União, reunidos em Sessão da Segunda Câmara, diante das razões expostas pelo Relator, com fundamento nos artigos 71, III, da Constituição Federal de 1988; 1º, V, e 39, II, da Lei 8.443/1992; 1º, VIII, 259, II, 260, § 1º, e 262, § 2º, do Regimento Interno/TCU, em:
9.1 considerar ilegal, negando-lhe registro, o ato de concessão inicial da aposentadoria de Roberto Reis Araújo (CPF: XXX.647.288-XX) , haja vista a incorporação de parcela de quintos decorrente do exercício de função comissionada após a vigência da Lei 9.624/1998; 
9.2 dispensar o ressarcimento das quantias indevidamente recebidas, presumida a boa-fé, consoante o disposto no Enunciado 106 da Súmula de Jurisprudência do TCU; 
9.3. determinar ao Tribunal Regional Federal da 3ª Região que, nos termos dos art. 262, caput, do Regimento Interno do TCU e 19, caput, da Instrução Normativa - TCU 78/2018:
9.3.1. abstenha-se de realizar pagamentos decorrentes do ato de concessão considerado ilegal, no prazo de 15 (quinze) dias, contado a partir da ciência dessa deliberação, sujeitando-se a autoridade administrativa omissa à responsabilidade solidária;
9.3.2. promova o destaque da (s) parcela (s) de quintos incorporado (s) com amparo em funções comissionadas, e transforme-o (s) em "Parcela Compensatória", a ser absorvida por quaisquer reajustes futuros, consoante decidido pelo STF no RE 638.115/CE;
9.3.3. comunique ao servidor acerca do teor deste Acórdão, alertando-o de que o efeito suspensivo proveniente da interposição de eventuais recursos junto ao TCU não o eximirá da devolução dos valores percebidos indevidamente após sua notificação, caso os recursos não sejam providos;
9.3.4. emita e disponibilize no sistema e-Pessoal, no prazo de 30 (trinta) dias, novo ato de concessão, escoimado da irregularidade apontada, nos termos do art. 262, § 2º, do Regimento Interno do TCU; e
9.3.5. encaminhe ao Tribunal o comprovante de que o interessado tomou ciência do inteiro teor desta deliberação;
9.4. dar ciência deste Acórdão ao Órgão responsável pela concessão, informando que o teor integral poderá ser obtido no endereço eletrônico www.tcu.gov.br/acordaos;
9.5. restituir os autos à Sefip, para que monitore o cumprimento das determinações constantes do item 9.3 supra, e represente ao TCU em caso de não cumprimento das providências determinadas.

Ato de aposentadoria.

Segunda Câmara

Justiça Federal de 1º e 2º Graus da 3ª Região/SP.

3. Interessados/Responsáveis:
3.1. Interessado: Roberto Reis Araujo (XXX.647.288-XX).

13.1. Ministros presentes: Ana Arraes (Presidente), Augusto Nardes, Aroldo Cedraz e Raimundo Carreiro (Relator).
13.2. Ministros-Substitutos presentes: Marcos Bemquerer Costa e André Luís de Carvalho.

ACORDAO-COMPLETO-2428873

Acórdão de Relação 10948/2020 - Segunda Câmara

Acórdão de Relação

RAIMUNDO CARREIRO

Trata-se do ato de concessão inicial de aposentadoria ao Sr. Roberto Reis Araújo         (CPF: XXX.647.288-XX) , exarado pela Justiça Federal de 1º e 2º Graus da 3ª Região/SP e submetido à apreciação do Tribunal de Contas da União para fins de registro.
2.	A Secretaria de Fiscalização de Pessoal (Sefip) , em instrução às peças 5 e 6, propôs considerar ilegal o ato e recusar-lhe registro, em razão da incorporação de quintos decorrente do exercício de função comissionada em data posterior a 8/4/1998, in verbis:
"INTRODUÇÃO
1.	Trata-se de ato de concessão inicial da aposentadoria de Roberto Reis Araújo (CPF: XXX.647.288-XX) , servidor da Justiça Federal de 1º e 2º Graus da 3ª Região/SP.
2.	O ato foi submetido, para fim de registro, à apreciação do Tribunal de Contas da União (TCU) , de acordo com o art. 71, inciso III, da Constituição Federal. O cadastramento e a disponibilização ao TCU ocorreram por intermédio do Sistema de Apreciação e Registro de Atos de Admissão e Concessões, na forma dos arts. 2º, caput e incisos I a VI, e 4º, caput, da Instrução Normativa - TCU 78/2018.
HISTÓRICO
3.	O ato de concessão em exame, cuja data de vigência é 27/10/2015, foi disponibilizado ao TCU em 18/3/2016.
EXAME TÉCNICO
4.	O servidor Roberto Reis Araújo (CPF: XXX.647.288-XX) se aposentou voluntariamente em 27/10/2015, com proventos integrais, sendo o benefício concedido com fundamento no art. 3º da EC 47/2005, a seguir transcrito:
Art. 3º Ressalvado o direito de opção à aposentadoria pelas normas estabelecidas pelo art. 40 da Constituição Federal ou pelas regras estabelecidas pelos arts. 2º e 6º da Emenda Constitucional nº 41, de 2003, o servidor da União, dos Estados, do Distrito Federal e dos Municípios, incluídas suas autarquias e fundações, que tenha ingressado no serviço público até 16 de dezembro de 1998 poderá aposentar-se com proventos integrais, desde que preencha, cumulativamente, as seguintes condições:
I trinta e cinco anos de contribuição, se homem, e trinta anos de contribuição, se mulher;
II vinte e cinco anos de efetivo exercício no serviço público, quinze anos de carreira e cinco anos no cargo em que se der a aposentadoria;
III idade mínima resultante da redução, relativamente aos limites do art. 40, § 1º, inciso III, alínea "a", da Constituição Federal, de um ano de idade para cada ano de contribuição que exceder a condição prevista no inciso I do caput deste artigo.
Parágrafo único. Aplica-se ao valor dos proventos de aposentadorias concedidas com base neste artigo o disposto no art. 7º da Emenda Constitucional nº 41, de 2003, observando-se igual critério de revisão às pensões derivadas dos proventos de servidores falecidos que tenham se aposentado em conformidade com este artigo.
5.	Conforme se verifica no ato de concessão ora examinado, o servidor se aposentou aos 57 anos de idade, contando o tempo de contribuição de 38 anos, 3 meses e 27 dias. Ainda com base nas informações consignadas no ato de concessão, constata-se que os demais requisitos previstos no art. 3º da EC 47/2005 também foram atendidos.
Incorporação de Quintos de FC
6.	No ato de aposentadoria do servidor, bem como no contracheque acostado à peça 2, consta o pagamento de quintos de FC-2 (2/5) , incorporados após 8/4/1998. Esta Corte de Contas já se pronunciou sobre a ilegalidade da incorporação de quintos, com fundamento no art. 62-A da Lei 8.112/1990, c/c os arts. 3º e 10º da Lei 8.911/1994 e art. 3º da Lei 9.624/1998, decorrente de exercício de função de direção, chefia ou assessoramento, de cargo de provimento em comissão ou de natureza especial após 1998, uma vez que esta Corte de Contas considera que a incorporação da vantagem somente é possível até a data de publicação da Lei 9.624/1998, ocorrida em 8/4/1998. 
7.	O Supremo Tribunal Federal (STF) , ao apreciar o Recurso Extraordinário (RE) 638.115/Ceará, que teve repercussão geral, deixou assente que as decisões judiciais ou atos emanados pelos poderes Executivo, Legislativo ou Judiciário que determinaram a incorporação de quintos/décimos no período compreendido entre a edição da Lei 9.624/1998 até a edição da Medida Provisória 2.225-45/2001 carecem de fundamento legal e, portanto, violam o princípio da legalidade previsto na Constituição Federal.
8.	Em deliberações mais recentes, esta Corte de Contas se posicionou acerca da decisão do STF, consignando por meio do Acórdão 2444/2015-TCU-Plenário, Ministro-Relator André Luís de Carvalho, que deve ser observado o entendimento daquela Corte Suprema acerca da impossibilidade de incorporação de quintos de função decorrente do exercício de funções no período compreendido entre a edição da Lei 9.624/1998, de 8/4/1998, e da MP 2.225-48/2001, de 4/9/2001 (RE 638.115/CE e MS 25.763/DF) . A mesma orientação foi adotada nos Acórdãos 5.380/2016, Ministro-Relator Vital do Rego, e 8.788/2016, Ministro-Relator Augusto Nardes, ambos da Segunda Câmara.
9.	Assim, a incorporação da parcela de quintos pelo interessado é ilegal, pois teve amparo em função comissionada exercida após a vigência da Lei 9.624/1998 (considerando que antes da publicação da referida norma legal o servidor exerceu função comissionada apenas por 8 meses, no período de 13/9/1996 a 1/6/1997) , situação essa em desacordo com o entendimento do Supremo Tribunal Federal e a jurisprudência mais recente deste Tribunal de Contas. Em consulta ao atual contracheque do interessado (peça 2) , verifica-se que a VPNI de quintos continua sendo paga, persistindo a irregularidade.
10.	Cumpre observar que, não havendo decorrido o prazo 5 (cinco) anos desde o ingresso do ato de concessão nesta Corte de Contas, não há a necessidade de se instalar o contraditório, consoante o entendimento firmado no Acórdão 587/2011-TCU-Plenário, de relatoria do Ministro Valmir Campelo.
11.	Desse modo, considerando a incorporação de quintos decorrente do exercício de função comissionada em data posterior a 8/4/1998, propõe-se considerar ilegal, para fim de registro, o ato de concessão em comento.
CONCLUSÃO 
12.	Em vista do acima expendido, propõe-se considerar ilegal, negando-lhe registro, o ato inicial de concessão de aposentadoria constante deste processo.
PROPOSTA DE ENCAMINHAMENTO
13.	Ante o exposto, e de conformidade com o preceituado nos artigos 71, III, da Constituição Federal de 1988; 1º, V, e 39, II, da Lei 8.443/1992; 1º, VIII, 259, II, 260, § 1º, e 262, § 2º, do Regimento Interno/TCU, propõe-se:
13.1	considerar ilegal, negando-lhe registro, o ato de concessão inicial da aposentadoria de Roberto Reis Araújo (CPF: XXX.647.288-XX) , haja vista a incorporação de parcela de quintos decorrente do exercício de função comissionada após a vigência da Lei 9.624/1998;
13.1.1	dispensar o ressarcimento das quantias indevidamente recebidas, presumida a boa-fé, consoante o disposto no Enunciado 106 da Súmula de Jurisprudência do TCU;
13.1.2	determinar ao Tribunal Regional Federal da 3ª Região que, nos termos dos art. 262, caput, do Regimento Interno do TCU e 19, caput, da Instrução Normativa - TCU 78/2018:
a) abstenha-se de realizar pagamentos decorrentes do ato de concessão considerado ilegal, no prazo de 15 (quinze) dias, contado a partir da ciência dessa deliberação, sujeitando-se a autoridade administrativa omissa à responsabilidade solidária;
b) comunique ao servidor acerca do teor deste Acórdão, alertando-o de que o efeito suspensivo proveniente da interposição de eventuais recursos junto ao TCU não o eximirá da devolução dos valores percebidos indevidamente após sua notificação, caso os recursos não sejam providos;
c) emita e disponibilize no sistema e-Pessoal, no prazo de 30 (trinta) dias, novo ato de concessão, escoimado da irregularidade apontada, nos termos do art. 262, § 2º, do Regimento Interno do TCU; e
d) encaminhe ao Tribunal o comprovante de que o interessado tomou ciência do inteiro teor desta deliberação."
3.	O Ministério Público junto ao TCU, em parecer da lavra do Procurador Marinus Eduardo De Vries Marsico, peça 7, manifestou-se "de acordo com a proposta alvitrada pela Unidade Técnica".
4.	É o relatório.

não há

Procurador Marinus Eduardo De Vries Marsico.

ASENTADORIA. JUSTIÇA FEDERAL DE 1º E 2º GRAUS DA 3ª REGIÃO/SP. INCORPORAÇÃO DE QUINTOS DECORRENTES DO EXERCÍCIO DE FUNÇÃO COMISSIONADA EM DATA POSTERIOR A 8/4/1998. ILEGALIDADE. NEGATIVA DE REGISTRO.

APOSENTADORIA (APOS)

Secretaria de Fiscalização de Pessoal (SEFIP).

Relato o presente processo em razão de sorteio realizado nos termos do art. 13 da Resolução-TCU 175/2005.
2.	Conforme assentado no relatório precedente, trata-se do ato de concessão inicial de aposentadoria ao Sr. Roberto Reis Araújo (CPF: 024.647.288-02) , exarado pela Justiça Federal de 1º e 2º Graus da 3ª Região/SP e submetido à apreciação do Tribunal de Contas da União para fins de registro.
3.	A Secretaria de Fiscalização de Pessoal (Sefip) , em instrução às peças 5 e 6, propôs considerar ilegal o ato e recusar-lhe registro, em razão da incorporação de quintos decorrente do exercício de função comissionada em data posterior a 8/4/1998, no que foi acompanhada pelo Ministério Público junto ao TCU (parecer à peça 7, proferido pelo Procurador Marinus Eduardo De Vries Marsico. 
4.	Razão assiste à unidade técnica e ao MP/TCU. Vejamos.
5.	O ato ora apreciado concedeu aposentadoria voluntária ao beneficiário em 27/10/2015, com proventos integrais, nos termos do art. 3º da EC 47/2005, sendo disponibilizado ao TCU em 18/3/2016. Consoante pontuado pela Sefip, "o servidor se aposentou aos 57 anos de idade, contando o tempo de contribuição de 38 anos, 3 meses e 27 dias".
6.	No entanto, o ato de aposentadoria apresenta vício de legalidade na medida em que inclui, dentre os proventos, o pagamento de quintos de FC-2 (2/5) , incorporados após 8/4/1998 (peça 2) .
7.	É consabido que o Supremo Tribunal Federal, por ocasião do julgamento do Recurso Extraordinário 638115 (Relator Ministro Gilmar Mendes, Plenário, j. 19/3/2015) , fixou tese de repercussão geral no sentido da antijuridicidade da incorporação de quintos pelo exercício de função comissionada no período posterior a 8/4/1998:
"Ofende o princípio da legalidade a decisão que concede a incorporação de quintos pelo exercício de função comissionada no período de 8/4/1998 até 4/9/2001, ante a carência de fundamento legal."   
8.	Todavia, em recente julgamento no supramencionado RE 638.115/CE, cujo resultado foi proclamado em 18/12/2019, o STF deu provimento a Embargos de Declaração permitindo a continuidade do pagamento dos quintos incorporados no período de 8/4/1998 a 4/9/2001 quando fundado em decisão judicial transitada em julgado. 
9.	Não obstante, no que diz respeito às parcelas amparadas com base em decisão judicial não transitada em julgado ou decisão administrativa, deverá ser promovida sua absorção por quaisquer reajustes futuros.
10.	Assim, no caso concreto, por se tratar de decisão administrativa, deve ser determinado ao Gestor de Pessoal que promova o destaque das parcelas de quintos incorporadas com amparo em funções comissionadas exercidas entre 8/4/1998 a 4/9/2001 e transforme-as em "Parcela Compensatória" a ser absorvida por quaisquer reajustes futuros, consoante decidido pelo STF no RE 638.115/CE.
11.	Como o ato deu entrada nesta Corte de Contas em 18/3/2016, portanto há menos de cinco anos, não se faz necessário aplicar o procedimento do contraditório e da ampla defesa determinado pelo Acórdão 587/2011-TCU-Plenário.
12.	Diante das considerações aqui alinhadas, Voto por que a Segunda Câmara, adote a proposta de Acórdão que ora submeto à deliberação.
TCU, Sala das Sessões Ministro Luciano Brandão Alves de Souza, em 21 de julho de 2020.
RAIMUNDO CARREIRO 
Relator